最高法院刑事判決　　　　　　　　　 111年度台上字第2143號
上　訴　人　廖子嫻


選任辯護人　柯士斌律師
上列上訴人因違反毒品危害防制條例等罪案件，不服臺灣高等法
院中華民國111 年1 月13日第二審更審判決（110 年度上更一字
第190 號，起訴案號：臺灣基隆地方檢察署107 年度偵字第6100
號、108年度偵字第402號），提起上訴，本院判決如下：
    主  文
原判決關於其附表編號二部分撤銷，發回臺灣高等法院。
其他上訴駁回。
    理  由
壹、撤銷發回（即原判決附表編號二）部分：
一、原判決認定上訴人廖子嫻有如其事實欄一之㈡（包括其附表
    〈下稱附表〉編號二）所載販賣第二級毒品甲基安非他命之
    犯行，因而撤銷第一審關於此部分之科刑判決，改判仍論處
    上訴人販賣第二級毒品罪刑，以及諭知相關之沒收（追徵）
    ，固非無見。
二、惟查：
（一）犯罪是否已經起訴，應以起訴書依刑事訴訟法第264 條第
      2 項第2 款規定所記載之「犯罪事實」為準。起訴書犯罪
      事實欄就犯罪之時間、地點、方法、態樣，以及適用法律
      有關事項之記載，如存在無礙於辨別起訴「犯罪事實同一
      性」之明顯錯誤，事實審法院固應予以究明及更正，並據
      以認定犯罪事實。倘起訴書犯罪事實欄之記載，並無明顯
      錯誤，則不得逕以更正方式為裁判。事實審法院應依據起
      訴之「犯罪事實」重要具體內容整體評價而為論斷，於無
      礙起訴「犯罪事實同一性」，及充足保障被告訴訟防禦權
      行使之前提下，依據調查所得之證據綜合判斷認定犯罪事
      實，並敘明其理由，否則難謂無理由不備之違法。
      刑事訴訟法第95條第1 項第1 款規定，訊問被告應先告知
      犯罪嫌疑及所犯所有罪名。罪名經告知後，認為應變更者
      ，應再告知。而法院應告知之「犯罪嫌疑」，除起訴書所
      記載之犯罪事實外，應包含依刑事訴訟法第267 條規定為
      起訴效力所及而擴張（增加）或無礙於起訴之犯罪事實之
      同一性而經更正（變更）者。法院若認為有此等擴張（增
      加）或更正（變更）起訴之犯罪事實情形時，應隨時、至
      遲於審判期日踐行上開告知程序，使被告與其辯護人得以
      適時知悉而充分行使防禦權及辯護權，始能避免突襲性裁
      判，以達成兼顧發現真實和程序正義之目的。如法院就擴
      張（增加）或更正（變更）之犯罪事實或所犯罪名，或未
      踐行告知程序，或僅踐行告知程序，而未依刑事訴訟法第
      96條、第288 條之1 、第288 條之2 、第289 條等規定，
      踐行賦予辯明犯罪嫌疑及辯論證據證明力之機會等程序，
      即辯論終結，逕行就起訴效力所及之犯罪事實或變更起訴
      法條之同一性犯罪事實而為判決，則就認定被告有此等犯
      罪事實及所犯罪名而言，無異剝奪被告與其辯護人依正當
      法律程序應受保障之辯明及辯論等程序上權利，而顯然影
      響於判決結果，其所踐行之訴訟程序，難謂適法。
（二）
    ⒈起訴書、第一審判決與原判決就上訴人被訴關於附表編號
      二所示犯行之交易甲基安非他命之時間，有民國「107 年
      8 月底」、「107 年8 月底、9 月初」、「107 年8 月21
      日某時」之不同。而稽之卷內資料，起訴書記載及第一審
      判決認定之犯罪時間「107 年8 月底」、「107 年8 月底
      、9 月初」，應係依據證人黃隆發於警詢（見偵字第6100
      號卷第487 頁）、吳佩珊於第一審審理時（見第一審卷第
      317 頁）之證述，似無「誤載」之顯然錯誤可言。則原判
      決所認定之上訴人犯罪事實與被訴犯罪事實是否具有「犯
      罪事實同一性」？得否逕予審判並自行認定犯罪事實？仍
      不無疑義。原判決就此僅簡略說明：第一審判決認定上訴
      人係「107 年8 月底、9 月初」販賣甲基安非他命予吳佩
      珊，惟依卷證資料及通訊監察錄音譯文（下稱監聽譯文）
      可知，上訴人係於「107 年8 月21日某時」，販賣甲基安
      非他命予吳佩珊，此部分事實逕予更正之旨（見原判決第
      8 頁），而未就上述事項為必要之說明，遽為論罪科刑，
      已難謂無理由不備之違誤。
    ⒉原審所踐行之刑事訴訟法第95條所定告知犯罪嫌疑及所犯
      罪名之程序，依110 年12月23日審判筆錄之記載，審判長
      於上開審判期日調查證據程序之最後，就上訴人上開被訴
      「犯罪事實」為訊問時，主要係以第一審判決附表編號九
      （即起訴書附表編號9 ）為據，以及提示上訴人與黃隆發
      於107 年8 月21日以行動電話為通話之監聽譯文，請上訴
      人表示意見（見原審卷第242 、243 頁），而未明確告知
      原判決所認定亦即經更正之附表編號二之犯罪事實，復未
      就該監聽譯文與該犯罪事實之關聯性有所闡明，逕行憑以
      認定犯罪時間，則原判決所認定之附表編號二犯罪事實，
      與起訴書記載及第一審判決認定之犯罪事實既有差異，已
      有礙於上訴人及其辯護人就此為適時、充分行使辯明及辯
      論（護）權。致上訴意旨執此指摘，難昭折服，且原審所
      踐行之訴訟程序，亦於法有違。
（三）上訴意旨執此指摘原判決此部分違法，依上述說明，為有
      理由。且原判決之上述違誤，已影響於事實之確定，本院
      無從自為判決，應認原判決關於附表編號二部分，仍有撤
      銷發回更審之原因。
貳、上訴駁回（即附表編號一）部分：
一、按刑事訴訟法第377 條規定，上訴於第三審法院，非以判決
    違背法令為理由，不得為之。是提起第三審上訴，應以原判
    決違背法令為理由，係屬法定要件。如果上訴理由書狀並未
    依據卷內訴訟資料，具體指摘原判決不適用何種法則或如何
    適用不當，或所指摘原判決違法情事，顯與法律規定得為第
    三審上訴理由之違法情形，不相適合時，均應認其上訴為違
    背法律上之程式，予以駁回。
二、本件原判決認定上訴人有如其事實欄一之㈠所載販賣甲基安
    非他命之犯行，因而撤銷第一審之科刑判決，改判仍論處上
    訴人販賣第二級毒品罪刑（處有期徒刑7 年4 月），及諭知
    相關之沒收。已詳敘其認定此部分犯罪事實之心證理由，從
    形式上觀察，尚無足以影響其判決結果之違背法令情形存在
    。
三、上訴意旨略以：
（一）證人黃隆發於原審審理時之證述，並無記憶不清之情事，
      且實務上未見證人指稱其於警詢時之陳述係違反自由意志
      之情形。原判決以黃隆發於警詢時，因無上訴人在場之壓
      力、未主張於警詢時非出於自由意志等節為由，即認其警
      詢之證述有證據能力，於法有違。
（二）依卷附107 年9 月13日0 時26分之監聽譯文，可見上訴人
      向黃隆發表示吳佩珊所積欠之新臺幣（下同）3 萬元是「
      借款」，並否認係黃隆發所稱是交易毒品「價金」，且由
      雙方對話之語意可知，黃隆發並未在場見聞交易毒品過程
      ；又衡諸交易毒品會顧慮遭到監聽，豈可能會在電話中不
      斷強調為「買藥的錢」，足徵黃隆發係蓄意套話。原判決
      援引上開監聽譯文作為認定上訴人有附表編號一所示販賣
      甲基安非他命予吳佩珊之證據，違反證據法則。
（三）上訴人在卷附記帳單（下稱記帳單）上記載「小珊3 萬元
      未」，係吳珮珊有積欠3 萬元未歸還之意；所載「1 兩未
      1/4 硬未」，為上訴人自行任意記載，並非在吳佩珊或黃
      隆發面前所為，且前後亦未記載「小珊」，吳佩珊、黃隆
      發（下稱吳佩珊等2 人）無由對上訴人所自行記載、內容
      語焉不詳之文字正確解讀。況「未」表示「未給」、「未
      付」，與吳佩珊所稱「已補給」之意思不相吻合。原判決
      依憑記帳單之簡略、語意不明之文字，遽為不利於上訴人
      之認定，違反經驗法則、論理法則，並有理由不備之違法
      。
（四）上揭監聽譯文已提及「那是矮子（王政偉）借現金給他的
      」，而證人王政偉已證稱：「係107 年7 月所借，當時言
      明一個月期限」，比對上訴人對話中所稱：「不還不要跟
      我說一個月對不對？」，其所稱借款時間與監聽譯文並無
      不符，足認確係借款。原判決不採王政偉所證上情所為說
      明含混簡略，有理由欠備之違誤。
（五）黃隆發於原審審理時所證「受制於警察，且怕假釋會被撤
      銷，交換不予驗尿，而不得不誣咬上訴人」等情，其所述
      合於現行偵查實務上之經驗法則。且吳佩珊等2 人確有警
      方違反常情未予採尿送驗之情形。則黃隆發所述其受警方
      誘導，怕受牽累而依警方提示之記帳單，編造不實之陳述
      ，應可採信。原判決不採黃隆發前開有利於上訴人之證詞
      ，違反經驗法則及論理法則。
（六）關於「吳佩珊對於上訴人所寫記帳單為何能夠解讀？」、
      「是否有在場見聞上訴人記下？」、「上訴人既然在『拿
      了過沒兩天就補』，為何記載『未』？」「究竟有無上訴
      人所述借款及日後上訴人與蔡佳龍同往催討款項之事」等
      節，於第一審審理進行交互詰問時，蔡佳龍、王政偉、黃
      隆發均未就此證述。上訴人於原審聲請傳喚吳佩珊到庭作
      證，用以釐清上情，應有調查之必要。原判決未依聲請傳
      喚調查，亦未敘明理由，有調查職責未盡、理由不備之違
      法云云。
四、惟查：
（一）被告以外之人於司法警察（官）調查中所為之陳述，與其
      在審判中之陳述不符時，依刑事訴訟法第159 條之2 規定
      ，倘認其於調查中之陳述具有較可信之特別情況，且為證
      明犯罪事實存否所必要者，即例外地賦與證據能力。所謂
      「具有較可信之特別情況」，立法政策上並未有列舉或例
      示明文，其內涵委由法院就個案主客觀的外部情況，依事
      物之一般性、通常性與邏輯之合理性為審酌判斷。倘法院
      就調查中陳述時之外部附隨環境、狀況或條件等相關事項
      ，例如：陳述人之態度、與詢問者之互動關係、筆錄本身
      記載整體情況、詢問者之態度與方式、是否告知陳述人之
      權利、有無違法取供等情狀，予以觀察，綜合判斷陳述人
      陳述時之外在、客觀條件已獲確保，具有可能信為真實之
      基礎，即得謂為「具有較可信之特別情況」。
      原判決敘載：黃隆發於警詢所證上訴人販賣甲基安非他命
      之情節，與吳佩珊在偵查及第一審審理時證述情節一致，
      且黃隆發之警詢筆錄作成之時間，距離事發時僅隔半月餘
      ，其於警詢之陳述，應係在記憶猶新的情況下直接作成，
      不致於因時隔日久而遺忘；且黃隆發於警詢時，上訴人並
      未在場，其直接面對警員所為陳述自然較為坦然，而黃隆
      發在原審審理時為證述，有上訴人同庭在場之壓力；又黃
      隆發未主張其於警詢中所述非出於自由意志，因認黃隆發
      於警詢之證述，與原審審判中不符部分，具有較可信之特
      別情況，且為證明犯罪事實存否所必要，認有證據能力等
      旨。依上開說明，尚無不合，自不得任意指為違法。
（二）證據的取捨、證據證明力的判斷及事實的認定，都屬事實
      審法院自由裁量、判斷之職權；其此項裁量、判斷，倘不
      違反客觀存在的經驗法則或論理法則，即無違法可指，觀
      諸刑事訴訟法第155 條第1 項規定甚明。且既已於判決內
      論敘其何以作此判斷的心證理由者，即不得單憑主觀，任
      意指摘其為違誤，而據為其提起第三審上訴的合法理由。
      又法院認定事實，並不悉以直接證據為必要，其綜合各項
      調查所得的直接、間接證據，本於合理的推論而為判斷，
      要非法所不許。再者，事實審法院就調查所得之證據資料
      ，本於自由心證認為證言一部為真實者，採取或捨棄其一
      部，以為裁判之根據，乃非法所不許，且法院採信證人部
      分之陳述，當然排除其他不相容部分之證詞，此為法院取
      捨證據之當然結果，是縱僅於理由內說明採用某部分供詞
      之理由，而未說明捨棄他部分供述之理由，倘於判決本旨
      不生影響，即與判決不備理由之情形有別，不得指為違法
      。又證據法所謂之佐證法則，所補強者，非以事實之全部
      為必要，只須因補強證據與供述證據之相互參酌，而足使
      犯罪事實獲得確信者，即足當之。尤其毒品交易之補強證
      據，倘得以佐證購毒者之指證非屬虛構，而能予保障其陳
      述之憑信性者，即已充足。
      原判決認定上訴人有附表編號一所示犯行，主要係依憑吳
      佩珊於偵查及第一審審理時、黃隆發於警詢及偵訊時之證
      詞，佐以扣案之記帳單記載：「小珊3 萬元未」及「1 兩
      未1/ 4硬未」，與吳佩珊等2 人所證及依上訴人於偵查時
      所陳：係指小珊沒有給我3 萬元等語相符；且依吳佩珊證
      述，其向上訴人以2 萬2 千元之價金，購買1 兩甲基安非
      他命，因品質不良，上訴人補給4 分之1 兩甲基安非他命
      ，另向上訴人借款8 千元，合計欠款3 萬元乙情，與扣案
      記帳單上記載「小珊3 萬元未」及「1 兩未1/4 硬未」相
      符，認上訴人對於記帳單所為隱涉交易毒品之敏感用語，
      堪認得為吳佩珊等2 人指證上訴人販賣甲基安非他命之補
      強證據。並審酌上訴人於107 年9 月間，因不斷向吳佩珊
      索討3 萬元欠款，而有107 年9 月13日0 時26分之監聽譯
      文，益徵上訴人有販賣甲基安非他命予吳佩珊，且吳佩珊
      尚未交付價金。至於證人王政偉證述：其出借金錢予上訴
      人，上訴人再交予黃隆發、吳佩珊；另蔡佳龍證稱：其陪
      同上訴人前往黃隆發、吳佩珊租屋處索討債務各云云，其
      所述時間與上開監聽譯文所示時間並不相符，無從據為有
      利於上訴人之認定等旨。
      稽諸卷內筆錄，王政偉於上訴審審理時證稱：「（107 年
      7 月間，你是否曾與上訴人一同前往吳佩珊、黃隆發所住
      『天驕社區』？）有，時間我不確定，但是差不多是那個
      時候。」等語（見上訴審卷二第348 頁），其既無法確定
      時間，即無法確認與吳佩珊所指交易毒品時間係屬同一日
      ；而證人蔡佳龍證稱：「（當時上訴人找你去的時候，她
      是怎麼跟你講的？她為什麼要找你去？）她說有人欠她錢
      ，找我陪她一起去要，……」等語（見上訴審卷一第447
      、448 頁），既係聽聞自上訴人所述，自無法由其所證認
      定吳佩珊欠款之緣由。
      原判決所為論敘說明，尚不違背採證法則、經驗及論理法
      則。其不採黃隆發所為有利於上訴人之證詞，係屬原審採
      證認事之職權行使。至原判決不採王政偉、蔡佳龍有利於
      上訴人之證言，所為說明雖簡略，然依上開事證，顯不足
      以影響原判決之本旨。此部分上訴意旨所指，係就原審採
      證認事職權之適法行使，以及不足以影響判決結果之枝節
      事項，徒憑己意，異持評價，指摘為違法，自非適法之第
      三審上訴理由。
      另依上訴審109 年5 月5 日行準備程序勘驗107 年9 月13
      日0 時26分之監聽譯文，黃隆發係分別出言：「小珊還欠
      你3 萬嘛，買藥的錢」、「不是跟你買的嗎？」、「亂說
      ，他就說跟你買藥的」、「胡說，就說是拿藥給他的」、
      「藥錢就是藥錢，什麼不要這樣」、「我們就是跟你買藥
      的，你還假鬼」等語（見上訴審卷一第398 、399 頁），
      已非上訴人所稱：「小珊欠你3 萬元是不是買藥的錢」、
      「他就說是你拿要賣給他的」等語，此部分上訴意旨顯非
      依據卷證確實指摘。又稽諸吳佩珊於偵查中證稱：（第一
      次購買毒品之品質）吃了就頭痛，身體會癢，我本來要退
      （甲基）安非他命給他，但他不給退，後來上訴人補4 分
      之1 兩的（甲基）安非他命給我等語（見偵字第6100號卷
      第478 頁）；黃隆發於偵查中證稱：（第一次毒品品質）
      吃了有力，但皮膚會癢，硬的意思是指（甲基）安非他命
      等語（見同上偵卷第506 、507 頁），若非親身經驗，何
      以對於所取得之甲基安非他命會造成身體發癢之陳述相同
      。原判決認定上訴人係販賣甲基安非他命，自屬有據。至
      於記帳單記載「1 兩未1/4 硬未」，上訴人於警詢時供稱
      ：「沒有意思」（見同上偵查卷第10頁）；於偵查中供稱
      ：「『1 兩未』我忘記了，『4/1 硬未』也忘記了」（見
      同上偵查卷第325 頁）各等語。則綜合吳佩珊等2 人之證
      言，以及記帳單所載「小珊3 萬元未」，吳佩珊等2 人證
      稱：其與上訴人交易毒品買賣之價金尚未給付等語，應屬
      可信。再者，依黃隆發於警詢時陳稱：「（是否願意採擷
      尿液送驗？）我是經通知自行到場說明的，我不願意接受
      採擷尿液送驗」等語（見同上偵查卷第488 頁）；嗣於原
      審審理時證稱：因為當時我有假釋的問題，如果當時配合
      ，就不用驗尿，所以當天我沒有驗尿等語（見更一審卷第
      200 頁），前後顯有不符，可見其於原審審理時所證已有
      迴護上訴人之情。原判決不採黃隆發於原審有利於上訴人
      之證詞，自難認違反證據法則。此部分上訴意旨，徒以自
      己說詞，泛言指摘原判決採證認事違法云云，均非適法之
      第三審上訴理由。
（三）當事人聲請調查之證據，須有調查之必要性，得據以推翻
      原判決所確認之事實，而為不同之認定；若原判決依卷內
      證據調查所得，事實已經明確，聲請之證據縱經調查亦無
      從動搖者，即毋需為無益之調查。
      吳佩珊業於第一審審理時到庭經交互詰問，依吳佩珊迭於
      偵查及第一審審理時所證：第一次所購買之甲基安非他命
      品質不好，本要退回上訴人，上訴人願意再補4 分之1 作
      為補償等情，此係就其親身經歷所為陳述；且其於第一審
      審理時已證稱：「（上訴人在對話裡面提到『這是矮子借
      給小珊的錢』，這個矮子妳是否認識？）是另外一個朋友
      。（他有沒有借妳錢？）他不是借我錢，那次我也不知道
      是什麼情況之下，上訴人跟矮子借2 萬元，上訴人把2 萬
      元說是矮子要借給我老公的」、「（上訴人有跟妳催過妳
      剛剛講的那條2 萬元的錢嗎？）沒有，這是不包含那個2 
      萬元，那是矮子借我老公的，這是兩件事」等語（見第一
      審卷第320 、321 頁），已詢問有關與綽號「矮子」之人
      借款之事項，且已說明與其所欠上訴人之3 萬元，係屬二
      事。上訴意旨陳稱上訴人於原審聲請再度傳喚吳佩珊調查
      ，所指待證事實：「吳佩珊對於上訴人所寫記帳單為何能
      夠解讀？」、「是否有在場見聞上訴人記下？」、「上訴
      人既然在『拿了過沒兩天就補』，為何記載『未』？」、
      「究竟有無上訴人所述借款及之後上訴人與蔡佳龍同往催
      討款項之事」等節，無從影響原判決結果，原判決未依聲
      請贅為無益之調查，尚難指為違法。
      此部分上訴意旨，係就屬於原審證據調查裁量職權之合法
      行使，依憑己意，任意指摘原判決違法，自非合法之上訴
      第三審理由。
五、綜上，上訴人此部分上訴意旨，係就原審採證、認事職權之
    適法行使，以及原判決已明確論斷說明之事項，任意指摘為
    違法，或單純為有無被訴犯罪事實之爭執，難認已符合首揭
    法定之第三審上訴要件。應認本件上訴人此部分之上訴，為
    違背法律上之程式，予以駁回。
據上論結，應依刑事訴訟法第395 條前段、第397 條、第401 條
，判決如主文。
中    華    民    國   111    年    5     月    19    日
                  刑事第五庭審判長法  官  李  錦  樑  
                                  法  官  周  政  達  
                                  法  官  錢  建  榮  
                                  法  官  高  玉  舜  
                                  法  官  吳  淑  惠  
本件正本證明與原本無異
                                  書記官
中    華    民    國   111    年    5     月    26    日